【裁判字號】    92,台上,3310
【裁判日期】    920619
【裁判案由】    貪污
【裁判全文】
最高法院刑事判決                              九十二年度台上字第三三一０號
    上  訴  人  甲○○
                乙○○
    右  一  人
    選任辯護人  郭俊廷律師
右上訴人等因貪污案件，不服台灣高等法院台南分院中華民國九十二年三月四日第二
審更審判決（九十年度上更(二)字第四二三號，起訴案號：台灣嘉義地方法院檢察署八
十七年度偵字第六八四九號），提起上訴，本院判決如左：
    主  文
上訴駁回。
    理  由
按刑事訴訟法第三百七十七條規定，上訴於第三審法院，非以判決違背法令為理由，
不得為之。是提起第三審上訴，應以原判決違背法令為理由，係屬法定要件。如果上
訴理由狀並未依據卷內訴訟資料，具體指摘原判決不適用何種法則或如何適用不當，
或所指摘原判決違法情事，顯與法律規定得為第三審上訴理由之違法情形，不相適合
時，均應認其上訴為違背法律上之程式，予以駁回。本件原判決認定上訴人甲○○係
嘉義縣梅山鄉瑞峰村村長，負責經辦該村內公共工程及上級機關委辦之公用工程，為
依據法令從事公務之人員。上訴人乙○○係弘邦工程行之實際負責人，為商業負責人
。民國八十七年七月十七日，梅山鄉瑞峰村發生強烈地震，村內部分道路嚴重受損。
梅山鄉公所因情況急迫，乃委由村長甲○○立即僱工搶修受損道路，再核實請領工程
款。詎甲○○認有機可乘，利用工程無庸公開發包及自行監工之機會，竟與乙○○基
於共同犯罪之意思聯絡。其二人明知該村「梅草道路」僅發生土石塌方，路面未受損
，只僱工以剷土機清除路面塌方土石，而未在路面另行鋪設砂石級配。為向梅山鄉公
所詐取財物，乃於同年八月十一日，推由乙○○佯報「梅草道路」使用砂石級配數量
六百十一立方公尺，單價每立方公尺新台幣（下同）九百元，合計價金五十四萬九千
九百元。而將該不實事項登載業務上所作成之營繕工程結算明細表，並由以弘邦工程
行名義，開立不實之統一發票（發票號碼ＱＫ00000000，金額六十三萬九千
五百元，其中鏟裝機八日，計八萬九千六百元部分為真實，其餘五十四萬九千九百元
為不實）。旋將該不實之營繕工程結算明細表及統一發票，交由甲○○，轉交不知情
之該村幹事翁國書。翁國書即據以登載於其與甲○○職務上所共同掌管之梅山鄉八十
七年瑞峰地震災害道路搶修工程雇用明細表後，交由甲○○在村長及監工欄簽名蓋章
，以示該表係由甲○○與翁國書共同製作。嗣翁國書於同月十二日，以該村辦公室函
附上開雇用明細表及統一發票，向梅山鄉公所申請核發工程款。經該鄉公所建設課長
翁文聰及技士郭芳炎查覺有異，認申請函所檢附之上開雇用明細表，並未填載工程施
作日期及數量，而將該案退回，指示重新核實申報。上訴人等仍未將上開虛列部分刪
除，復於同月二十二日，按原申報數量，由乙○○另行製作較詳細之載有施工日期及
數量之營繕工程結算明細表交予甲○○，轉交翁國書填載於另紙雇用明細表上，再連
同前開統一發票，於同月二十四日，向梅山鄉公所提出申請。惟因該鄉公所承辦人員
接獲檢舉，而未核發款項，致上訴人等詐欺未得逞等情。因而撤銷第一審判決，依牽
連犯關係，從一重改判論處甲○○共同依據法令從事公務之人員，利用職務上之機會
，詐取財物未遂；乙○○共同與依據法令從事公務之人員，利用職務上之機會，詐取
財物未遂罪刑。已敘明梅山鄉瑞峰村於前揭時間發生地震後，該村「梅草道路」僅發
生土石塌方，路面未受損，於道路搶修期間，未曾使用砂石級配，而僅以鏟土機清理
路面土石等情，業據上訴人等供陳綦詳，並經證人即當地鄰長游方傑、梅山鄉公所承
辦技士郭芳炎、梅山鄉瑞峰村幹事翁國書證述甚明。又甲○○係梅山鄉瑞峰村之村長
，負責上揭道路工程之修復，且前開雇用明細表除監工欄外，另有村長欄均應由甲○
○簽章，足見前揭雇用明細表係甲○○與翁國書職務上共同製作之公文書。而前開向
梅山鄉公所提出申請之第一份雇用明細表，係乙○○將製作完成之營繕工程結算明細
表交予甲○○，再由甲○○轉交翁國書據以製作，業據上訴人等於嘉義縣調查站供述
甚詳，核與證人翁國書所證述情節相符。再者，翁國書所重行製作之前開雇用明細表
，係由甲○○提供載有不實施工日期及數量之報表，交由翁國書製作，亦據證人翁國
書供證甚明。且由卷附之前開營繕工程結算明細表、雇用明細表、統一發票以觀，乙
○○所登載之營繕工程結算明細表，其上有「工程項目：砂石級配，單位：Ｍ，單價
：九００，數量：六一一，金額：五四九九００」之記載；乙○○以「弘邦工程行」
名義開立之統一發票，有「品名：搬運工資，金額：五四九九００，合計：六三九五
００」之記載；甲○○與翁國書共同製作之第一份雇用明細表上，有「路線名稱：梅
草道路，工程項目：搬運工資，數量：六一一，單價：Ｍ、九００，複價：五四九九
００」之記載；甲○○與翁國書共同製作之第二份雇用明細表上，則有「日期：七月
三十一日、八月一日、八月二日、八月三日、八月六日、八月七日、八月八日、八月
九日，路線名稱：梅草道路，工作項目：砂石級配搬運兼鏟裝機兼怪手，數量：七０
、八０、七五、九０、一００、六六、八０、五０，單價：九００／Ｍ，複價：六三
０００、七二０００、六七五００、八一０００、九００００、五九四００、七二０
００、四五０００」之記載。則上開第二份雇用明細表上載明「梅草道路」部分，共
用六百十一立方公尺之砂石級配，每立方公尺九百元，共計五十四萬九千九百元，核
與乙○○所開立前揭統一發票所填載之金額五十四萬九千九百元相符，復與乙○○所
出具營繕工程結算明細表上所載砂石級配之單價、數量及金額均相一致。而「梅草道
路」於搶修期間，僅以鏟土機清理路面塌方土石，未曾使用砂石級配，足見乙○○所
登載前開營繕工程結算明細表，及所開立前揭統一發票，暨甲○○與翁國書所共同製
作之上揭雇用明細表，均屬不實。乃其等持以向梅山鄉公所請領「梅草道路」之該部
分工程款，顯欲共同詐領五十四萬九千九百元。而因該鄉公所承辦人員接獲檢舉，未
予核發款項，致上訴人等詐欺未得逞。事證明確，為其所憑之證據及認定之理由。復
論述梅山鄉瑞峰村於前開時間發生地震後，該村「梅草道路」、「倒交山替代道路」
之修復工程，均由乙○○承作，業據上訴人等及證人翁國書、翁文聰、郭芳炎陳述甚
詳。各該工程所須砂石級配、機械、工人勞務等既係由乙○○提供，乙○○對於供應
若干砂石級配予各該道路工程，自必記載清楚，以作為他日請款之依據。尤以「梅草
道路」並無使用砂石級配修復，乙○○應記憶深刻。且於開立統一發票供申報請款時
，工程款金額究為若干，自不能憑空填寫，而必翻閱帳簿始能真實填載。又甲○○係
梅山鄉瑞峰村村長，身為上開「梅草道路」修復工程之負責人，並實際擔任監工，其
對於「梅草道路」僅發生土石塌方，路面未受損，只僱工以剷土機清除路面塌方土石
，並未在路面另行鋪設砂石級配，應知之甚詳。且乙○○所製作前開營繕工程結算明
細表，及所開立上揭統一發票，均交付甲○○，轉交不知情之翁國書製作雇用明細表
，復在雇用明細表簽章，當不致不知佯報系爭工程款五十四萬九千九百元之事。並以
上訴人等否認有前開犯行，甲○○所辯：伊未指示乙○○在「梅草道路」部分使用砂
石級配，不知乙○○如何計算。乙○○所開立統一發票係記載「搬運工資：金額五四
九九００元」，其自認作業疏忽。翁國書製作之工程雇用明細表，伊並未審閱，無法
得知該內容。且搬運工資不致以數量「Ｍ九００」計算，系爭雇用明細表記載「工作
項目：搬運工資」、「數量：六一一」、「單價Ｍ九００」等，顯然矛盾，應屬行政
作業疏忽，伊並無犯罪之故意；乙○○辯稱：伊不負責施工，亦未至現場，不知轉賣
甲○○之砂石級配運至何處。伊所交付統一發票，係依甲○○所述而簽發，且僅記載
鏟裝機及搬運工資，並無記載使用砂石級配。甲○○向梅山鄉公所申請工程款所附第
一份雇用明細表，所載「梅草道路」之搶修費用，係「鏟裝機」與「搬運工資」，並
無以砂石級配名義請款。「梅草道路」之費用，以砂石級配請款，係受甲○○誤導，
致作業上有所疏失，伊並無虛偽造假之故意各等情。為卸責之詞，不足採信，亦於理
由內詳予指駁及說明。核其所為論斷，與卷內資料相符，從形式觀察，並無認定事實
不依證據或有何採證違背經驗法則、論理法則等違法情形存在。上訴人等就利用職務
上之機會詐取財物未遂、違反商業會計法、行使公務員登載不實文書罪部分之上訴意
旨，甲○○略以：其未與乙○○共謀虛報「梅草道路」之砂石級配，圖利乙○○。亦
未指示乙○○於「梅草道路」部分使用砂石級配，不知乙○○如何計算，乙○○有無
虛報「梅草道路」之級配砂石，與其無關。系爭雇用明細表係翁國書所製作，非其職
務上應製作之公文書，其並未審閱，不知其內容。係遭乙○○及梅山鄉公所人員翁文
聰、郭芳炎誣陷。乃原審就系爭雇用明細表所載內容未詳予調查究明，而採取乙○○
不實之供述，認其有前揭犯行，要有未合；乙○○略稱：前開「梅草道路」塌方土石
、路面清除工程，全由甲○○負責監工施作。其僅受甲○○之託，僱用鏟土機、搬運
工具等相關人員，暨負責核發票、交付工人及物料等資料，所交付系爭統一發票上請
求之數量係由甲○○告知，且僅記載鏟裝機及搬運工資，並未記載砂石級配。其未曾
前往現場，不知現場實際情形，系爭營繕工程結算明細表非其權責製作之文書，亦不
知有前揭雇用明細表。又上揭第一份雇用明細表上，所載「梅草道路」之搶修費用，
係鏟裝機及搬運工資，並無記載砂石級配之費用，其未與甲○○共謀偽報砂石級配之
數量各等情。惟由上所述，原判決已說明其就案內所有證據，本於調查所得心證，分
別定其取捨，而憑以認定上訴人等有前揭犯行之依據及理由。上訴人等就前開部分之
上訴意旨乃徒就原判決明確論斷之事項，或原審採證認事之職權行使，及不影響判決
本旨之枝節問題，任意指摘，自與法律規定得為第三審上訴理由之違法情形，不相適
合。其此部分上訴違背法律上之程式，應予駁回。至上訴人等牽連所犯之行使業務上
登載不實文書部分，原審係依刑法第二百十六條、第二百十五條論處，核屬刑事訴訟
法第三百七十六條第一款之案件。茲牽連之利用職務上之機會詐取財物未遂、違反商
業會計法、行使公務員登載不實文書罪部分上訴既不合法，自無從就該牽連之輕罪併
為實體上審理，依刑事訴訟法第三百七十六條規定，此部分既經第二審判決，自不得
上訴於第三審法院。上訴人等復對此部分提起上訴，顯非適法，應併予駁回。
據上論結，應依刑事訴訟法第三百九十五條前段，判決如主文。
中      華      民      國    九十二    年      六      月     十九     日
                              最高法院刑事第六庭
                                  審判長法官  吳  雄  銘
                                        法官  池  啟  明
                                        法官  石  木  欽
                                        法官  郭  毓  洲
                                        法官  吳  三  龍
      右正本證明與原本無異
                                              書  記  官
中      華      民      國    九十二    年      六      月    二十四    日
                                                                   Ｍ


司法院資訊處製作；財團法人民間司法改革基金會備份。
